臺灣板橋地方法院民事判決　八十九年度訴字第一五三二號
　　原　　　告　　福德爺神明會.
　　法定代理人　　李金墩（即福德爺神明會之管理人）
　　被　　　告　　甲○○
右當事人間請求排除侵害事件，本院判決如左：
    主    文
被告應將坐落臺北縣鶯歌鎮○○○段第六一五地號土地內如附圖斜線部分所示面積零
點零一四一公頃之地上建物即門牌號碼臺北縣鶯歌鎮○○○路三四０號房屋拆除，將
上開土地全部返還原告。
訴訟費用由被告負擔。
本判決於原告以新臺幣陸拾陸萬參仟元為被告供擔保後，得假執行。但被告如於假執
行程序實施前，以新臺幣壹佰玖拾捌萬捌仟壹佰元為原告預供擔保得免為假執行。
    事    實
甲、原告方面：
  一、聲明：如主文第一、二項，並聲請宣告假執行。
  二、陳述：
    (一)緣坐落於臺北縣鶯歌鎮○○○段第六一五地號土地（地目：建、面積一，０一
      二平方公尺，下稱系爭土地），為原告福德爺神明會所有，有土地登記謄本、
      土地所有權狀可稽。前開土地之部分之部分區域即原建物門牌臺北縣鶯歌鎮○
      ○○路三四０號房屋之基地，面積約一一二平方公尺遭被告無權占用，並於其
      上施工新建違章建築。
    (二)按「所有人對於無權占有或侵奪其所有物者，得請求返還之。對於妨害其所有
      權者，得請求除去之。有妨害其所有權之虞者，得請求防止之。」，為民法第
      七百六十七條所有權人物上請求權之規定，是原告本於所有權之行使，自得訴
      請排除被告之侵害，拆除地上建築物，將土地返還。
  三、對被告抗辯之陳述：
    (一)按臺灣之神明會，係多數特定人（信徒或會員）集資購置財產所組成，以祭祀
      特定神明為主要目的之非法人團體，有其一定之名稱、目的及獨立之財產，依
      民事訴訟法第四十條第三項規定，其設有代表人或管理人者，有當事人能力，
      得於自己名義起訴或被訴，然神明會於實體上既無權利能力，即不能謂有訴訟
      能力，茍其於起訴或被訴時，未由法定代理人合法代理，其訴訟成立之法定要
      件自難認為無所欠缺，而此項要件之是否具備，原不待當事人之有無提出責問
      ，法院應依職權先為調查之，經調查結果，倘認其不備此項要件，除其情形不
      能補正，或當事人不從補正之命者，法院應以裁定駁回其訴，民事訴訟法第二
      百四十九條第一項定有明文，最高法院亦著有八十二年臺上字第一四四八號、
      八十七年臺抗字第一三一號裁判可稽。本件原告起訴之初，固因誤解最高法院
      七十年度臺上字第一四０一號判例意旨，而為神明會非屬非法人團體之錯誤主
      張，未由管理人李金墩合法代理提起本件訴訟，而逕以李金墩之名義起訴。惟
      查，原告前起訴狀中既已表明李金墩係本於福德爺神明會管理人之名義起訴，
      所行使者亦為福德爺神明會之權利，請求之原因事實更屬同一，則當事人顯具
      同一性，今更正原告名義為福德會神明會，並由李金墩合法代理，僅係更正法
      律上之陳述，尚不生訴之變更之問題，無庸得他造當事人同意，殆無疑義。
    (二)福德爺神明會係由葉天生、李泉平均出資，於明治三十六年，以信仰奉祀神明
      福德爺為目的而設立，現有會員李金墩、葉月娥二人，並由李金墩擔任管理人
      ，有福德爺神明會會員大會會議紀錄、會員名冊、會員系統表、不動產清冊、
      規約書、臺北縣鶯歌鎮公所函及太平洋日報公告一份足憑。
    (三)被告質疑李金墩確否為原告之管理人，無非僅憑內政部臺（七八）內民字第七
      四八三一０號函之旨。惟查，前揭內政部函僅係闡釋民政機關受理神明會會員
      名冊公告事項之疑義，與本件原告己依法完成公告程序，即已將福德爺神明會
      各項相關資料刊登於報紙上徵求異議，而於公告刊登起一個月內均無人異議，
      並經鶯歌鎮公所審核後准予備查之情形顯不相當。又公文書推定為真正，民事
      訴訟法第三三五條第一項定有明文，李金墩為原告管理人之事實既經鶯歌鎮公
      所審核同意備查，有該所八九北縣鶯民字第八０六０號函足憑，李金墩亦本於
      原告管理人之身分對外為法律行為，李金墩即有合法代理原告為訴訟行為之權
      ，如被告仍執詞李金墩之管理人身分，自應由被告另於確認訴訟中舉證以實其
      說，非得任意空言否認，而損及原告之權益。
  三、證據：提出土地登記謄本一份、土地所有權狀影本一份、地籍圖影本一份、照
      片六張、福德爺神明會第一次會員大會會議紀錄、會員名冊、會員系統表、不
      動產清冊、規約書、臺北縣鶯歌鎮公所八十九年六月十四日八九北縣鶯民字第
      八０六０號函、太平洋日報公告一四０一號判例影本各一份、臺北縣政府八十
      九年七月三日八九北府地用字第二三九七九八號函影本一份為證。
乙、被告方面：
  一、聲明：
    (一)駁回原告之訴。
    (二)訴訟費用由原告負擔。
    (三)如受不利益判決，願供擔保請准宣告免予假執行。
  二、陳述：
    (一)原告陳稱其為福德爺神明會之管理人，且神明會之財產為全體會員公同共有，
      依法神明會並無當事人能力，是關於公同共有財產之訴訟，其財產設有管理人
      者，如僅一人，得單獨以自己名義代表派下全體起訴，是原告得以自己名義訴
      請被告拆屋還地云云。惟查神明會係多數特定人集資購置財產所組成，以祭祀
      特定神明為主要目的之非法人團體，最高法院八十二年臺上字第一四四八號八
      十七年臺抗字第一三一號判例著有明文。
    (二)按所謂當事人適格係指在特定訴訟中，原告對其所主張之訴訟標的法律關係須
      有實施訴訟之權能，亦即當事人為該訴訟標的權利或法律關係之主體，而依法
      律規定對於他人之權利或法律關係有管理權、處分權者，就該權利或法律關係
      ，亦有代他人為訴訟之權能。原告原以李金墩名義訴請被告拆屋還地於原告個
      人，原告又陳稱系爭土地為原告管理之福德爺神明會所有，足見當事人李金墩
      既非伊所主張之訴訟標的權利或法律關係之主體，亦非依法律規定對他人權利
      或法律關係有管理權或處分權之人，就神明會之權利，無代為訴訟之權能，顯
      當事人不適格。查當事人適格與否，係屬法院依職權調查之事項，為訴訟上權
      利保護要件，倘有欠缺，應以訴顯無理由判決駁回，而非單純無當事人能力而
      得加以補正。今原告變更當事人為福德爺神明會，實為訴之變更，被告聲明不
      同意，原告復無民事訴訟法第二百五十五條第一項但書各款得為訴之變更之情
      形，依法不得為訴之變更，請鈞院依民事訴訟法第二百四十九條第二項以訴顯
      無理由判決駁回原告之訴。
    (三)退萬步言，倘鈞院認為前揭情事屬可補正事項，准予原告補正，原告之管理人
      是否確為李金墩仍有所疑，蓋雖原告主張並提出原證七證明已參照臺灣省祭祀
      公業清理辦法第十一點規定，就會員之變動已提供相關文件，並經公告三十日
      無人異議，送鶯歌鎮公所備查，是神明會現有會員僅剩李金墩、葉月娥二人，
      並由李金墩擔任管理人云云，惟查依內政部七十八年內民字第七四八三一０號
      函之旨，民政機關受理神明會員（信徒）名冊，僅係代為公告性質，行政機關
      所發之會員（信徒）名冊，亦無確定私權之法律上效力，是原告所提之會員名
      冊並無確定私權之效力，合先敘明。就原告所提原證七中之會員系統表觀察，
      神明會設立人之繼承人眾多，何以現僅存會員二人，是否仍有其他會員？李金
      墩是否已經真正全體會員合法選任為管理人？另被告所提規約，係其與葉月娥
      二人片面所訂，是否有效？原有規約何在？在在均有所疑。又依臺灣省祭祀公
      業清理辦法第十一點規定，原告須提出(1)會員全體證明書、(2)變動部分之戶籍
      謄本、(3)系統表、(4)拋棄書、(5)會員變動名冊、(6)規約，向鶯歌鎮公所民政課
      申請備查，懇請原告提出前述文件及歷屆會員名冊，即可明瞭全體會員究為何
      人，原告李金墩是否為合法管理人。
丙、本院依原告聲請履勘現場，並囑託臺北縣板橋地政事務所派員測量繪製複丈成果
    圖，另依職權調閱臺北縣鶯歌鎮辦理福德爺神明會第一次申請備查李金墩申請理
    人及規約備查之卷宗一宗。
    理　　由
一、原告起訴主張：坐落於臺北縣鶯歌鎮○○○段第六一五地號土地（地目：建、面
    積一，０一二平方公尺），為原告福德爺神明會所有，有土地登記謄本、土地所
    有權狀可稽。詎被告在前開系爭土地上搭建違章建築，無權占有其土地，爰依民
    法第七百六十七條中段之規定請求被告拆屋還地。被告則以：神明會係多數特定
    人集資購置財產所組成，以祭祀特定神明為主要目的之非法人團體，故系爭土地
    所有權人福德爺神明會係非法人團體，依民事訴訟法第四十條第三項規定，有當
    事人能力。原告原以李金墩名義訴請被告拆屋還地於李金墩個人，惟原告又陳稱
    系爭土地為李金墩管理之福德爺神明會所有，足見當事人不適格，非單純無當事
    人能力而得加以補正，今原告變更當事人為福德爺神明會，實為訴之變更，被告
    聲明不同意，原告復無民事訴訟法第二百五十五條第一項但書各款得為訴之變更
    之情形，應依同法第二百四十九條第二項以訴顯無理由判決駁回原告之訴。縱令
    當事人不適格之情得以補正，神明會設立人之繼承人眾多，何以現僅存會員李金
    墩、葉月娥二人，是否仍有其他會員？李金墩是否經全體會員合法選任為管理人
    ？均有所疑，是本件原告無訴訟能力，未由法定代理人合法代理，應依民事訴訟
    法第二百四十九條第一項第四款規定裁定駁回等語，資為抗辯。
二、原告起訴主張坐落於臺北縣鶯歌鎮○○○段第六一五地號土地，為原告福德爺神
    明會所有，有土地登記謄本、土地所有權狀影本各一份在卷可稽，復為被告所不
    爭執，是原告為系爭土地之所有權人，要屬無疑。而被告搭建門牌號碼為臺北縣
    鶯歌鎮○○○路三四０號、面積為０．０一四一公頃（相當於一四一平方公尺）
    之建築物，占用原告所有之系爭土地，經本院會同北縣樹林地政事務所人員赴現
    場勘測屬實，並有該所繪製之複丈成果圖在卷可憑，被告無權占用系爭土地之情
    ，自堪信為真實。惟本件應審酌者，厥為本件原告原以李金墩名義起訴，其當事
    人能力或當事人適格是否欠缺？嗣將原告變更為福德爺神明會，效力如何？又李
    金墩是否有合法訴訟代理權？茲分述如下：
  (一)按民事訴訟法第四十條第三項規定：「非法人之團體，設有代表人或管理人者，
    有當事人能力」。所謂非法人團體，須具備下列要件：(1)團體為多數人所組成、
    (2)團體有一定之組織及名稱、(3)團體有一定目的、(4)團體有一定之事務所或營業
    所為其活動中心、(5)團體有獨立之財產，並與其構成員之財產截然有別、(6)團體
    設有代表人對外代表團體、(7)對外為法律行為須以團體名義為之。而臺灣之神明
    會，乃係多數特定人（信徒或稱會員）集資購置財產所組成，以祭祀特定神明為
    主要目的之非法人團體，依民事訴訟法第四十條第三項規定，其設有代表人或管
    理人者，有當事人能力（最高法院八十七年度臺抗字第一三一號判決可資參照）
    。本件原告福德爺神明會由葉天生、李泉平均出資，設於明治三十六年，以信仰
    奉祀神明福德爺為目的，此有福德爺神明會規約書在卷可稽，核與前開非法人團
    體要件相符，依民事訴訟法第四十條第三項規定，應有當事人能力，核先敘明。
  (二)次按當事人能力者，係指得為民事訴訟當事人起訴或受訴之資格而言，此項資格
    之有無，依當事人本身之屬性定之，只須當事人具有民事訴訟法第四十條各項所
    定之要件，即享有當事人能力，至於當事人與特定訴訟標的之關係如何，在所不
    問。而所謂當事人適格，係指當事人就特定訴訟標的有實施訴訟之權能而言，此
    項權能之有無，應依當事人與特定訴訟標的之關係定之。本件原告原為李金墩，
    表明「本於福德爺神明會管理人之名義，代表神明會派下全體訴請被告拆屋還地
    」，就李金墩個人觀察，其當事人能力並無欠缺；又原告李金墩代表「福德爺神
    明會」請求被告拆屋還地，雖表明「返還予原告」，惟其既代表「福德爺神明會
    」，非欲以個人名義取得系爭土地，審酌訴訟主體與訴訟標的間之關係，應認李
    金墩就系爭土地有實施訴訟之權能，尚無當事人不適格之情事，至於其訴有無理
    由，係另一問題。惟福德爺神明會既為有當事人能力之非法人團體，而系爭土地
    所有權人亦為「福德爺」，應以「福德爺」自己名義起訴。原告嗣改列為「福德
    爺神明會」，管理人李金墩為其法定代理人，其訴訟主體仍屬同一，不生訴訟主
    體變更之問題，僅係更正法律上之陳述。最高法院八十二年度臺上字第一四四八
    號判決亦有明文：「原審既認定『公業福德正神』屬神明會，為有當事人能力之
    非法人團體，即應闡明，並命上訴人改列該非法人團體為當事人，而以其管理人
    為其法定代理人，以節省勞費。：：：」，被告抗辯原告為訴之變更未得其同意
    云云，容有誤會，難以採信。
  (三)查臺灣之神明會，乃係多數特定人（信徒或稱會員）集資購置財產所組成，以祭
    祀特定神明為主要目的之非法人團體。本件原告福德爺神明會由葉天生、李泉平
    均出資，設立於明治三十六年，以信仰奉神明福德爺為目的。又該神明會會員死
    亡時之繼承，依神明會規約書第四點規定：「(1)會員死亡時，由該死亡會員之長
    子繼承；(2)如長子不願繼承或無長子繼承，可由該死亡會員之繼承人中互推一人
    繼承，亦可兄份弟繼；(3)會員若無生育男子時，得由女子繼承，若無直系血親卑
    親屬者，得由養子女媳婦代為繼承；(4)若該會員無生育子女者，由該會員之兄弟
    或其兄弟之子女中推定一人繼承。」，由於福德爺神明會成立時，僅有葉天生、
    李泉二名會員，依上開繼承慣例，僅由一人繼承之，故現在會員亦僅有李金墩、
    葉月娥二人，被告抗辯該神明會僅有會員二人，質疑應有其他會員，李金墩未經
    全體會員選任為管理人云云，並未提出確切證據證明之，不足採認。而上開神明
    會於八十九年三月二十八日聲請臺北縣鶯歌鎮公所公告其會員名冊及財產清冊，
    以徵求異議，經公告日起三十天後無人異議，依臺灣省祀公清理辦法第十一點規
    定聲請主管機關備查，臺北縣鶯歌鎮公所業已同意備查，有該所八十九年六月十
    四日八九北縣鶯民字第八０六０號函可憑。又福德爺神明會於八十九年五月二十
    六日召開會員大會，選任會員李金墩為管理人（任期自八十九年五月二十六日起
    至九十四年五月二十五日止）及訂定規約，業經本院依職權調閱臺北縣鶯歌鎮辦
    理福德爺神明會第一次申請備查李金墩申請理人及規約備查之卷宗及所附規約書
    會員名冊、不動產清冊、第一次會員大會會議紀錄、登載於太平洋公報之公告、
    臺北縣鶯歌鎮公所函等資料可稽。從而，李金墩既經全體會員選任為管理人，為
    福德爺神明會之法定代理人，代表原告起訴，其代理權並無欠缺。
三、綜上所述，系爭土地為原告福德爺神明會所有，遭被告無權占用，有土地登記謄
    本及所有權狀在卷可稽，亦為被告所不否認，自堪信為真實，且被告抗辯原告之
    當事人能力、當事人適格、代理權等訴訟要件並未欠缺，從而原告本於民法第七
    百六十七條中段之法律關係請求被告拆除其占用原告所有系爭土地上如附圖斜線
    部分所示面積零點零一四一公頃之地上建物即門牌號碼臺北縣鶯歌鎮○○○路三
    四０號房屋拆除，將上開土地全部返還原告，即無不合，應予准許。
四、假執行之宣告：
    兩造陳明願供擔保請為宣告假執行或免為假執行，經核均與規定相符，爰分別酌
    定相當之擔保金額【系爭土地價額：一四一平方公尺（０．０一四一公頃）ｘ一
    四，一００元（每平方公尺之公告現值）＝一，九八八，一００元】，予以宣告
    。
五、兩造其餘攻擊防禦方法及所用之證據與本件判斷結果不生影響，不另論究，併此
    敘明。
六、結論：原告之訴為有理由，依民事訴訟法第七十八條，第三百九十條第二項、第
    三百九十二條，判決如主文。
中　　　華　　　民　　　國　　九十一　　　年　　 二　　 月　　二十六　　日
                                臺灣板橋地方法院民事第三庭
~B法　　　官　侯志融
右為正本係照原本作成
如對本判決上訴，須於判決送達後廿日內向本院提出上訴狀
中　　　華　　　民　　　國　　九十一　　　年　　 二　　 月　　二十七　　日
~B法院書記官　劉昌明
